【裁判字號】    86,訴,1558
【裁判日期】    900726
【裁判案由】    瀆職
【裁判全文】
臺灣臺中地方法院刑事判決                        八十六年度訴字第一五五八號
    公  訴  人  台灣台中地方法院檢察署檢察官
    被      告  丑○○
    被      告  庚○○
    被      告  癸○○
    被      告  辛○○
    被      告  甲○○
    共      同
    選任辯護人  林坤賢
    被      告  己○○
右列被告等因瀆職等案件，經檢察官提起公訴（八十五年度偵字第二一七九一、二二
一五○、二二八六六、二三六四一，八十六年度偵字第五八七、一二九七、一四五四
、二二七五、二六二○、一一九九一號），本院判決如左：
    主  文
甲○○、癸○○、丑○○、庚○○、高秀蘭、辛○○均無罪。
    理  由
一、公訴意旨略以：被告丙○○（另行審結）係台中縣大甲鎮公所（下稱大甲鎮公所
    ）鎮長，被告乙○○（另行審結）係大甲鎮公所建設課課長，被告戊○○（另行
    審結）係大甲鎮公所工程發包業務承辦人員，被告壬○○（另行審結）係大甲鎮
    民代表會（下稱大甲鎮代會）主席，均係依據法令從事公務之人員。被告子○○
    （另行審結）係川順營造股份有限公司（下稱川順公司）董事長，被告丑○○係
    川順公司職員，被告甲○○係子○○之同居人，被告癸○○及庚○○均係川順公
    司大甲辦事處之職員。被告丁○（另行審結）係日泰營造有限公司（下稱日泰公
    司）實際負責人，被告己○○係日泰公司董事長。被告辛○○係任發營造有限公
    司（下稱任發公司）董事長，被告鄭連雅（另行審結）係任發公司職員。緣丙○○明知經其核定之工程底價，於該工程開標之前不得洩漏秘密，戊○○亦明知經
    鎮長批示參加比價投標之三家營造公司，應個別通知其領取投標資料，以確保工
    程發包程序之公正性，並維持工程價額之客觀合理，詎丙○○、乙○○、戊○○
    、壬○○等四人，竟意圖為自己之不法利益，與子○○對於違背職務之行為，期
    約賄賂，即於民國八十三年十月間某日晚上，在台中縣大甲鎮○○路一一七巷十
    三號壬○○服務處，丙○○、壬○○、乙○○及子○○等四人，討論有關大甲鎮
    公所發包工程全部「統一處理」由川順公司得標之事項，並約定由子○○提撥工
    程款百分之十七作為所謂統一處理之代價，且言明壬○○分得百分之十，丙○○
    分得百分之五，乙○○（代表建設課）分得百分之二。其後丙○○伺機告知壬○○有關工程底價之核定，為鎮公所所編工程總價（鎮代會存有工程總價表）打九
    五折。另由壬○○服務處人員吳文（綽號師爺，業於起訴前即八十四年十二月
    二十八日死亡。）將子○○所開列有川順公司、日泰公司及任發公司之紙條持交
    丙○○，子○○復親洽丙○○申明爾後如要指定比價廠商，即請丙○○照吳文
    持交之此份廠商名單指定，經丙○○予以應允。謀議既定，遂於八十三年十二月
    間，大甲鎮公所發包所列編號一、二、三等三件工程招標作業過程中，丙○○果
    批示指定由川順、日泰及任發三家公司比價競標，戊○○亦僅通知川順公司領取
    投標資料，並於川順公司職員癸○○前往大甲鎮公所領取投標資料時，戊○○將
    該三家公司所需該三件工程投標資料計九份（每件工程三家比價公司各需投標資
    料一份，三件工程合計需投標資料九份），一次全部交付癸○○，癸○○領取該
    九份投標資料後，吳文即電召其至壬○○服務處，交付書有該三件工程底價之
    字條一紙，子○○亦指示癸○○須學習填寫投標資料，癸○○即依吳文及子○○之吩咐，填寫該三家公司就每件工程之包商估價單及標單等投標資料，庚○○
    填寫日泰公司及其負責人欄部分資料，並負責持全份日泰公司投標資料至該公司
    ，由己○○依丁○之指示蓋用日泰公司章及董事長己○○印章，同意陪標（假為
    競標），癸○○及庚○○上述作為完成後，乃將三家比價公司三件工程之九份投
    標資料交由川順公司職員丑○○，由丑○○及甲○○負責處理押標金部分工作，
    日泰公司及任發公司就該三件工程之押標金，均由台中市第七信用合作社甲○○
    帳戶支出，由子○○透過鄭連雅取得任發公司董事長辛○○同意陪標，由鄭連雅
    蓋用任發公司章及辛○○印章。子○○、丁○及辛○○等三人，基於概括之犯意
    ，彼此合意，就上述三件工程，聯合一致由川順公司得標之意思聯絡，由日泰公
    司及任發公司陪標，以必然使日泰公司及任發公司不能得標而由川順公司得標所
    必要之共同行為，責由川順公司自行填載日泰公司及任發公司之投標金額，技術
    性達到共同決定工程投標價格及限制以川順公司為交易對象之目的，此種相互約
    束事業活動之行為，足以影響該等工程供需巿場之正常功能。經由上述所謂統一
    處理之招標作業程序及營造廠商之聯合行為，該三件工程於八十三年十二月廿八
    日及同年月二十九日分別開標結果，均歸川順公司得標。續於八十四年一月廿五
    日及同年三月十日，大甲鎮公所發包如附件所載編號四、五等二件工程時，丙○○、乙○○、戊○○及壬○○等四人，仍循上揭統一處理模式辦理，即指定川順
    公司、日泰公司及任發公司比價競標、洩漏工程底價、通知川順公司統一領取三
    家比價公司之投標資料等違背職務之行為，該三家比價公司經子○○之運作而一
    如上述為聯合行為，終由川順公司得標。因認被告甲○○、癸○○、丑○○、庚○○、己○○、辛○○等人，均涉犯公平交易法第三十五條罪嫌云云。
二、訊據被告己○○對於右揭其經丁○告知陪標事宜後，即依被告丁○之指示，於被
    告庚○○持業已填寫好之日泰公司投標單前往日泰公司時，由其在該等投標單上
    蓋用日泰公司印章後，交還被告庚○○攜回投標之事實；被告庚○○對於右揭其
    曾填寫日泰公司投標單之一部分，及曾持資料至日泰公司交由己○○蓋用日泰公
    司印章之事實；被告癸○○對於右揭其領回川順、日泰、任發三家公司之標單，
    並填寫川順公司之估價單、投標單，及日泰公司一部分之投標資料之事實；被告
    甲○○對於其曾處理本案押標金工作之事實；被告丑○○對於其曾處理川順公司
    標押金之事實坦承不諱；被告辛○○則矢口否認右揭參與陪標事宜。被告甲○○
    辯稱：伊已忘記伊處理的是那些押標金云云；被告癸○○辯稱：係子○○打電話
    對伊稱任發公司有認識，請伊代為領回投標資料云云；被告丑○○辯稱：伊係川
    順公司會計，只負責川順公司之押標金事宜，至於任發公司及日泰公司之押標金
    均非伊處理，伊不知有陪標之事云云；被告庚○○辯稱：伊不知伊交給己○○蓋
    用日泰公司印章的資料是陪標之投標資料云云；被告辛○○辯稱：本案係任發公
    司職員鄭連雅，與川順公司人員接觸後，未告知伊即擅自參與陪標，伊對任發公
    司參與陪標一事均不知情云云。
三、按犯罪事實應依證據認定之，無證據不得推定其犯罪事實；不能證明被告犯罪或
    其行為不罰者，應諭知無罪之判決。再行為後法律有變更者，適用裁判時之法律
    ，刑事訴訟法第一百五十四條、第三百零一條第一項，刑法第二條第一項前段分
    別定有明文。經查：（一）被告癸○○、庚○○、己○○、辛○○均明知並參與
    右揭陪標行為之事實，已經共同被告子○○於警、偵訊中供明在卷，核與被告癸○○、庚○○於警、偵訊中；被告己○○於警、偵訊及審理中；被告辛○○於八
    十五年十二月五日台中縣調查站調查員詢問時供述情節相符，共同被告鄭連雅雖
    於警偵訊中供稱：本案陪標事宜，均係伊私自處理，未告知辛○○云云，惟被告
    鄭連雅所供既與被告子○○與被告辛○○上述供詞不符，再參以參與工程陪標之
    事非同小可，鄭連雅豈有不告知辛○○，而擅自蓋用任發公司及負責人印章參與
    之理；被告辛○○又何須於第一次接受台中縣調查站調查員詢問即八十五年十二
    月五日之初，供稱：「．．因川順營造有限公司有意承做前述三項工程，乃要求
    我在該公司已填爰之標單用印，我因基於與川順營造股份有限公司負責人子○○
    係舊識，且我無意承做前述工程，乃同意渠所請求以較高價格填製標單，交由川
    順營造公司人員於八十三年十二月二十七日將前述工程之押標金及標單以掛號郵
    寄方式寄交大甲鎮公所，在八十三年十二月二十九日開標當時，係由川順公司以
    最低價得標。．．」等語，是鄭連雅所供顯係事後迴護辛○○之詞，尚難採為有
    利於被告辛○○之認定，被告辛○○所辯尚難採信。（二）被告甲○○確有依被
    告子○○之指示參與並負責與任發公司接洽處理任發公司陪標之押標金事宜，業
    經被告子○○於偵查中供明在卷，核與被告鄭連雅於偵查中所供情節相符，被告
    子○○雖另供稱：甲○○雖有參與處理任發公司之押標金事宜，但甲○○不知陪
    標之事云云，惟任發公司參與陪標之押標金，均係鄭連雅與甲○○接洽，甲○○
    並曾與鄭銘雅一起至銀行打押標金之支票乙情，已經被告鄭連雅於偵查中供承屬
    實，則甲○○對於任發公司係陪標乙情，豈有不知之理，此外並有甲○○之台中
    市第七信用合作社文心分社000000000號活期儲蓄存款存摺影本，及甲○○之台中市第七信用合作社健行分社0000000000號活期儲蓄存款存
    摺影本在卷可憑，而被告甲○○與被告子○○在當時係同居人關係乙節，亦據被
    告子○○於偵審中供明無訛，是被告子○○供稱：甲○○不知陪標一事云云，顯
    係迴護被告甲○○之詞，尚難憑採。（三）被告癸○○填寫如附表一至三號所示
    工程之川順公司與任發公司之投標資料後，被告丑○○曾打電話通知被告癸○○
    要求被告癸○○將該六份標單拿回川順公司交予被告丑○○自行處理乙情，業經
    被告癸○○於八十五年十二月十九日台中縣調查站調查員詢問時供明在卷，核與
    被告丑○○於八十五年十二月二十三日同調查站調查員詢問時供述：在川順公司
    就前述三項工程領標後，子○○曾指示伊打電話要癸○○將前述三項工程帶回台
    中公司交予伊處理等語情節相符，參以被告癸○○既已坦承領回九份標單並填寫
    川順公司及任發公司部分之投標資料等事實，其復為丑○○之親叔叔，當無捏詞
    誣陷被告丑○○之必要，其此部分之供詞自屬可採。被告丑○○所辯要係卸責之
    詞，尚難採信。綜上所述，被告甲○○、癸○○、丑○○、庚○○、己○○、辛○○等人，均明知圍標之謀議而仍參與之事實，均堪認定。
三、惟查，公平交易法修正條文於八十八年二月三日經總統令公布施行，其中第三十
    五條於修正後改採「先行政後司法」之原則，即違反第十條、第十四條、第二十
    條第一項規定，經中央主管機關依第四十一條規定限期命其停止、改正其行為或
    採取必要更正措施，而逾期未停止或採取必要之更正措施，或停止後再為相同或
    類似違反行為者，處行為人三年以下有期徒刑、拘役或科或併科新台幣一億元以
    下罰金，則苟有行為人於該法修正公布前即已違反公平交易法第十四條之聯合行
    為（即圍標行為），因公平交易法第三十五條第一項之修正，係屬構成要件之變
    更，對於行為人較為有利，依刑法第二條第一項所揭示之從新從輕法則，對於修
    正前之違法行為，仍應適用修正後之規定，未經行政糾正程序，即不該當犯罪構
    成要件，應諭知無罪（臺灣高等法院八十八年八月三十日座談會結論意旨參照）
    。從而，本件被告甲○○、癸○○、丑○○、庚○○、己○○、辛○○等人，固
    均有參與圍標之聯合行為，惟揆諸上開說明，本案既未經行政糾正程序，被告甲○○、癸○○、丑○○、庚○○、己○○、辛○○等人所為，即難以公平交易法
    第三十五條之罪相繩。此外，復查無其他積極證據，足認被告甲○○、癸○○、
    丑○○、庚○○、己○○、辛○○等人有何違反公平交易法第三十五條犯行，既
    不能證明被告犯罪，依照上述說明，自應為被告甲○○、癸○○、丑○○、庚○○、己○○、辛○○等人無罪之諭知。
據上論斷，應依刑事訴訟法第三百零一條第一項，判決如主文。
中      華      民      國      九十      年      七    月    二十六    日
                                        法  官  江  奇  峰
右正本證明與原本無異。
如不服本判決，應於送達後十日內向本院提出上訴狀（須附繕本），上訴於台灣高等
法院台中分院。
                                        書記官
中      華      民      國      九十      年      七    月    三十一    日


司法院資訊處製作；財團法人民間司法改革基金會備份。
